【裁判字號】    89,訴,2214
【裁判日期】    900307
【裁判案由】    重利
【裁判全文】
臺灣臺中地方法院刑事判決                        八十九年度訴字第二二一四號
    公  訴  人  台灣台中地方法院檢察署檢察官
    被      告  甲○○
                乙○○
    共      同
    選任辯護人  許鍚津
右列被告等因重利案件，經檢察官提起公訴（八十九年度偵字第三四二六號），本院
判決如左：
    主  文
甲○○、乙○○共同乘他人急迫，貸以金錢，而取得與原本顯不相當之重利，甲○○
處有期徒刑肆月，乙○○處有期徒刑貳月，如易科罰金，均以參佰元折算壹日。扣案
之0000－000000號行動電話壹支、空白借貸契約書壹紙、空白本票貳拾貳
張，均沒收。
    事  實
一、甲○○、乙○○基於共同之犯意聯絡及行為分擔，由甲○○以每月新台幣（以下
    同）一萬八千元之代價雇用乙○○，再經由姓名年藉不詳之陳代書於民國八十八
    年九月間在自由時報廣告欄刊登「陳代書借款」之廣告，並以某不詳之電話號碼
    轉接至吳翰昇所有之0000－000000號行動電話作為連絡方式。八十八
    年九月間某日丙○○因急需金錢為其丈夫繳付齒模材料款項，經由上開自由時報
    刊登之廣告，與吳翰昇連絡，並由吳翰昇借款三十萬元予丙○○，約定十天為一
    期，每期利息六萬元後，約定在台中市北屯區三光巷五十弄口，由吳翰昇交付二
    十四萬元予丙○○（預扣第一期利息六萬元），再由丙○○提供其身分證影本、
    彰化銀行復興分行付款之同額支票一紙，並簽發同額本票一紙交予吳翰昇、乙○○作為借款之擔保，期間並由乙○○駕駛ＮＧ－九二二三號自小客車搭載吳翰昇
    至台中市○○路與北屯路口，向丙○○收取利息，迄至八十八年十一月十五日止
    ，丙○○支付利息共計四十二萬九千五百元（九月、十月均繳納三次，每次六萬
    元，十一月因遲延付息，繳付一期六萬六千元，十一月十四日未按時還款，繳付
    三千五百元），吳翰昇、乙○○即趁丙○○上開急迫之情形，而共同取得與原本
    顯不相當之重利。嗣因丙○○無力償還借款而報警處理，於八十八年十一月十五
    日十一時四十五分許，乙○○駕駛ＮＧ－九二二三號自小客車搭載吳翰昇，在台
    中市○○路與太原路口為警查獲，並扣得吳翰昇所有之0000－000000
    號行動電話一支、供借貸使用之空白借貸契約書一紙、空白本票二十二張等物。
二、案經台中市警察局第五分局移送臺灣臺中地方法院檢察署檢察官偵查起訴。
    理  由
一、被告吳翰昇對於在上開時間、地點，趁丙○○急迫之際，以與原本顯不相當之重
    利借貸三十萬元予丙○○，被告乙○○對於以每月薪資一萬八千元受雇於吳翰昇
    ，並駕駛自小客車搭載吳翰昇向丙○○收取利息等事實，雖坦承不諱，然被告吳
    翰昇則辯稱僅向丙○○收取五次利息云云。被告乙○○則辯稱其僅係擔任司機，
    並未實際參與重利犯行云云。惟查：
（一）右揭事實，業據被害人丙○○於警訊及本院訊問時結證屬實，其證稱：「（如
      何向吳翰昇借錢？）我是看自由時報得知，因報紙廣告有刊登陳代書借錢，於
      是我就打電話給陳代書借三十萬，之後陳代書叫我到太原北路加油站，陳代書
      連絡吳翰昇過去，由於陳代書與吳翰昇聲音不同，所以吳翰昇並非陳代書。」
      、「（總共交了幾次利息？）第一次的利息在交付本金三十萬時即先扣六萬元
      利息，我是拿二十四萬，第二次利息在十天後，我每次利息都在十天準時交。
      故九月份含預扣那次共三次，因為借款時間是在九月中旬，十月份繳了三次，
      十一月份繳了一次，因為其中有一次我延誤了一天，所以繳了六萬六千元。由
      於當初約定八十八年十一月十四日還本金，當天我們有碰面，但我無法還本金
      ，吳翰昇要求我要交付三千五百元。」（本院八十九年十二月十八日訊問筆錄
      ）。由此證人結證之情節可知，被告二人確實係趁他人急迫之際貸予金錢，並
      收取與原本顯不相當之利息。縱如被告吳翰昇所辯情節，其共向丙○○收取五
      次利息，然其收取之利息每十天即六萬元，總金額亦達三十萬元，而被告貸予
      丙○○之金錢為三十萬元，於數十天之期間內即收取與本金相同利息，此亦無
      解與被告二人重利之犯行，被告吳翰昇上開所辯，自無可採。
（二）被告乙○○係受雇予被告吳翰昇，且與被告吳翰昇一同向丙○○收取利息，被
      告吳翰昇於偵查中亦供稱：「（是否跟乙○○共同經營地下錢莊，並借錢給丙○○三十萬元，十天利息六萬元？）是的。」、（是否每月一萬八千元雇用乙○○？）是，約定一個月一萬八千元，但薪水先給二千元，其他尚未給，請庭
      上給自新機會，乙○○是我雇用共同經營。」（八十八年度核退字第一六九一
      號偵查卷第八頁反面、第九頁反面）。足見被告乙○○與被告吳翰昇確係基於
      共同之犯意聯絡而為本件犯行，被告乙○○辯稱其僅係幫助犯云云，亦無可採
      。
（三）此外復有被告吳翰昇所有，用以連絡借款事宜之0000－000000號行
      動電話一支、空白借貸契約書一紙、空白本票二十二張扣案可資佐證。事證明
      確，被告二人共同重利之犯行，均堪認定。
二、核被告二人所為均係犯刑法第三百四十四條之重利罪。公訴意旨認應依刑法第三
    百四十五條之常業重利罪處斷，固非無見，然按刑法中所謂常業，指以犯罪行為
    為生活之事業而言（司法院二十年院字第五六八號解釋參照）。本件被告二人除
    借貸金錢予丙○○外，並無其他證據證明尚涉其他重利犯行，亦無證據證明被告
    二人係以此為業並賴以維生，自難因而認為被告二人犯有常業重利罪，惟起訴事
    實相同，爰依法變更起訴法條，併予敘明。被告二人有犯意聯絡及行為分擔，為
    共同正犯。爰審酌被告二人正值青壯之年，竟不思正途，而以非法之方法取得高
    額之利息，被告所為實值非難，並審酌被告吳翰昇雇用被告乙○○共同犯有上開
    罪行，及其等犯罪之動機、目的、手段、品行、智識程度、所生危害及犯罪後坦
    承部分犯行，態度尚稱良好等一切情狀，分別量處如主文所示之刑，並諭知易科
    罰金之折算標準，以資懲儆。扣案之0000－000000號行動電話一支、
    空白借貸契約書一紙、空白本票二十二張，均係被告吳翰昇所有，且係供其等犯
    罪所用之物，應依刑法第三十八條第一項第二款宣告沒收之。
據上論斷，應依刑事訴訟法第二百九十九條第一項前段、第三百條，刑法第二十八條
、第三百四十四條、第三十八條第一項第二款、修正後刑法第四十一條第一項，罰金
罰鍰提高標準條例第一條前段、第二條，判決如主文。
中      華      民      國      九十      年      三      月      七    日
                                          法  官  林  三  元
右正本證明與原本無異。
如不服本判決，應於判決送達後十日內，向本院提出上訴狀。
                                          書記官
中      華      民      國      九十      年      三      月      七    日
附論論罪科刑法條：
刑法第三百四十四條
乘他人急迫、輕率或無經驗，貸以金錢或其他物品，而取得與原本顯不相當之重利者
，處一年以下有期徒刑、拘役或科或併科一千元以下罰金。


司法院資訊處製作；財團法人民間司法改革基金會備份。
